最高法院刑事判決　　　　　　　　　　　　　　　八十八年度台上字第七五二四號
　　上　訴　人　乙○○
　　選任辯護人　周燦雄律師
　　上　訴　人　甲○○
右上訴人等因違反貪污治罪條例等罪案件，不服台灣高等法院中華民國八十八年十月
四日第二審更審判決（八十八年度上更(一)字第二四九號，起訴案號：台灣基隆地方法
院檢察署八十五年度偵字第三七七八號、第三七八六號、第三八一六號、第三八四三
號「原判決誤植為第三八四八號」、第四三四二號、第四六○六號），提起上訴，本
院判決如左：
    主  文
上訴駁回。
    理  由
按刑事訴訟法第三百七十七條規定，上訴於第三審法院，非以判決違背法令為理由，
不得為之。是提起第三審上訴，應以原判決違背法令為理由，係屬法定要件。如果上
訴理由狀並未依據卷內訴訟資料，具體指摘原判決不適用何種法則或如何適用不當，
或所指摘原判決違法情事，顯與法律規定得為第三審上訴理由之違法情形，不相適合
時，均應認其上訴為違背法律上之程式，予以駁回。
上訴人乙○○之上訴意旨略謂：原判決於事實欄認定船長洪正和以無線電呼叫船主乙
○○，並告知乙○○「新日發一三六號」漁船將依約接載大陸偷渡客返台，乙○○即
表同意等情，但於理由欄僅以洪正和在檢察官偵查中供稱船主乙○○事先知情，而無
其他補強證據，即推定乙○○有參與犯罪，為共同正犯，是否合於鈞院六十九年台上
字第四九一三號及七十六年台上字第四九八六號判例，有待斟酌，且有判決不備理由
及事實與理由矛盾之違誤云云。惟查有罪判決認定犯罪事實所憑之證據，不以直接證
據為限，間接證據亦包括在內，審理事實之法院，綜核調查所得之各種直接及間接證
據，本於推理之作用，得其心證而為事實之判斷，自與憑空推測之違法判決有別，尚
難任意指為違法。本件原判決於理由欄壹－二－(五)及(六)內，依憑共同被告洪正和、陳
文賢（均經判決論處罪刑確定）在偵查中（即警訊與檢察官偵訊）之供述，證人即被
查獲之大陸偷渡客唐娜等四十三人在警訊所供，卷附台灣省政府農林廳漁業局民國八
十八年六月二十八日漁一字第二○六七○號函、內政部八十八年五月二十六日台（八
八）內字第八八○六八○○號函等證據，認定乙○○有其事實欄二所載之犯行。原判
決上開所憑之證據，即洪正和甫經警查獲時，在警訊中供稱：係受「阿斌」者僱用赴
大陸載運偷渡客返台，事前即已共同謀議為之，伊並向他人借用無線電話以利與「阿
斌」者連絡偷渡事宜等情綦詳；繼而供明該漁船船主即係乙○○無誤，有該警訊筆錄
可稽。又乙○○在偵查中及第一審與原審審理時，雖僅供認係該漁船船主，僱用洪正
和等人出海，未經許可直航至大陸三沙灣漁港欲僱大陸漁工之事實，而否認知悉洪正
和等人載大陸偷渡客返台，以洪正和僅通知伊要返航，未說載大陸偷渡客，伊不知有
載偷渡客為辯；原判決則以洪正和等人載回之偷渡客多達四十三人，如非經長期慎密
之計劃，殊不可能臨時強迫任何人為之，亦不可能偷渡成功，且該漁船既係乙○○所
有，如謂乙○○不知接運偷渡客來台之事，洪正和豈敢任意而為，至洪正和於檢察官
偵查中，雖護乙○○而供稱船主並不知情，但檢察官再訊問：「船主不知情，你如
何與他對分﹖」洪正和答稱：「拿偷渡客費用與船主對分即可，因最近未抓到什麼魚
貨，我用無線電提及此事，船主未作任何表示。」「十月六日凌晨出海前才用無線電
通知他。」可見乙○○事先知悉大陸偷渡客來台甚明，所辯顯係卸責之詞，不足採信
，於理由欄壹－二－(六)內詳加指駁。因將第一審關於乙○○部分之判決撤銷，改判依
牽連犯從一重仍論處乙○○共同違反使大陸地區人民非法進入台灣地區規定罪刑（處
有期徒刑一年）。是原判決已詳載其認定乙○○犯行所憑之證據，且從形式上觀察，
顯非無證據而推定乙○○之犯罪事實。於理由欄二－(六)有關乙○○知情理由之述，
係在針對乙○○所為不知情之辯解，及洪正和在檢察官偵查中一度護乙○○而稱乙
○○不知情，予以說明皆不足採，顯無上訴意旨所指摘推定犯罪暨判決不備理由及事
實與理由矛盾之違背法令情事。乙○○上訴意旨，雖又引本院六十九年台上字第四九
一三號及七十六年台上字第四九八六號判例，然並未依據卷內資料，具體表明原判決
有違背上開判例之情形，殊非適法之第三審上訴理由。依上開說明，應認乙○○之上
訴為違背法律上之程式，予以駁回。
上訴人甲○○之上訴意旨略稱：檢察官起訴之犯罪事實，認定甲○○係違背職務收受
賄賂，並未認定甲○○對陳蓉峰有何詐欺之犯意與行為，原判決遽予變更起訴法條，
認定甲○○係利用職務上之機會詐取財物，顯非同一案件，自屬就未經起訴之犯罪加
以審判之違法；甲○○係不願得罪陳蓉峰，方一再裝傻加以敷衍，對陳蓉峰無任何詐
欺可言，至收受陳蓉峰塞進口袋內之現款新台幣（下同）二萬元，甲○○已表明係借
款，案發前即已償還，原判決遽認係利用職務上之機會詐取二萬元，有應於審判期日
調查之證據未予調查及判決理由矛盾之違法；甲○○對陳蓉峰之要求僅虛以應付而已
，並未予任何「護航」，且於陳蓉峰電話告知要求延期走私時，甲○○已回稱：「這
樣我沒有辦法」，顯已表示不接受行求賄賂，原判決竟認甲○○應允「護航」及未加
以拒絕係屬詐取財物，均有判決理由不備之違法云云。惟查刑事訴訟法第三百條所稱
得就起訴之犯罪事實，變更檢察官所引應適用之法條，係指法院於不妨害事實同一之
範圍內，得以自由認定事實，適用法律而言。本件甲○○部分，檢察官雖係以陳蓉峰
得知甲○○係保警隊警員，為使自己從事漁船走私大陸物品得以順利避過警艇巡檢，
乃於民國八十五年九月中旬，向甲○○要求警艇於其走私時避開走私路線，以此違背
職務之事向甲○○行求賄賂，甲○○應允護航，而當場收受陳蓉峰交付之現款二萬元
花用等事實提起公訴，認甲○○犯有貪污治罪條例第四條第一項第五款之對於違背職
務之行為收受賄賂罪嫌。原審審理結果，仍認甲○○對於陳蓉峰前揭違背職務向其「
行求賄賂」之行為，猶佯予應允，而當場收受陳蓉峰交付之二萬元現款，但以甲○○
並無決定警艇行駛路線之權限，而係利用其職務上之機會，詐欺該二萬元現款。因將
第一審原論處甲○○依據法令從事公務之人員，對於違背職務之行為，收受賄賂罪刑
之判決撤銷，變更檢察官之起訴法條，並比較適用有利於甲○○行為時之法律，即依
八十五年十月二十三日修正前之貪污治罪條例第五條第一項第二款，改判論處甲○○
依據法令從事公務之人員，利用職務上之機會，詐欺財物罪刑（處有期徒刑一年十月
，褫奪公權一年）。自係就甲○○於同一時地向陳蓉峰取得現款二萬元之同一事實範
圍內，依職權自由認定事實，變更檢察官之起訴法條，而適用法律，並無上訴意旨所
謂就未經起訴之事實加以判決之違背法令。又原判決係依憑甲○○在警訊及檢察官偵
查中之自白，核與陳蓉峰在偵查中所供情節相符，復有證人陳泗川之證言，及卷附之
劃撥單、通訊監察紀錄等證據，認定甲○○有其事實欄一所示之犯行；對於甲○○在
事實審審理中，翻異前供，以並未應允陳蓉峰，僅係應付而已，所收受二萬元係借款
且已清償之辯解，亦已依法加以調查，再依調查所得之卷證資料，認為毫無可採，已
於理由欄壹－二－(二)詳加指駁。且原審本於職權行使所為此項判斷，從形式上審查，
與常理無違，自無上訴意旨所指摘應於審判期日調查之證據未予調查及判決理由矛盾
之違法情事。再原判決於事實欄一，認定甲○○於詐得二萬元現款後，陳蓉峰告知將
走私上岸之時地，如護航成功，將給付十五萬元，甲○○應允護航，嗣因陳蓉峰電告
走私時間將延期，甲○○始回稱：「這樣我沒有辦法」，陳蓉峰即願再加五萬元，甲
○○聞言並未拒絕，旋為警查獲等情，除已明其所憑之上開證據外，更於理由欄壹
－二－(三)據以說明甲○○收受之二萬元確非借款。上訴意旨，竟憑個人主觀意見，任
意指摘原判決理由不備，顯非適法。從而甲○○之上訴意旨，殊難認已具備得為上訴
第三審之形式要件，為違背法律上之程式，亦應予以駁回。
據上論結，應依刑事訴訟法第三百九十五條前段，判決如主文。
中      華      民      國    八十八    年     十二     月     三十     日
                              最高法院刑事第一庭
                                  審判長法官  施  文  仁
                                        法官  張  淳  淙
                                        法官  林  永  茂
                                        法官  蕭  仰  歸
                                        法官  陳  世  淙
      右正本證明與原本無異
                                              書  記  官
中      華      民      國    八十九    年      一      月      六      日
